最高法院刑事判決　　　　　　　　　　　　　　　九十三年度台上字第六二０二號
　　上　訴　人　甲○○
　　選任辯護人　林雯澤律師
右上訴人因違反廢棄物清理法案件，不服台灣高等法院中華民國九十一年一月九日第
二審判決（九十年度上訴字第三六七八號，起訴案號：台灣板橋地方法院檢察署八十
九年度偵字第一四三四、九一七六號），提起上訴，本院判決如左：
    主  文
原判決撤銷，發回台灣高等法院。
    理  由
本件原判決認定上訴人甲○○係實際設於台北市○○區○○路一四五巷三十五弄二十
九號三樓之信成衛生工程行（原設新竹市○區○○路四六號並在該市辦理商業登記，
民國八十五年遷至台北市現址）負責人及信安衛生工程行（登記名義負責人為上訴人
之夫林榮宗，登記設立地址為台北市○○區○○路一六八巷三十五號一樓）之實際負
責人，其明知自八十八年七月十六日廢棄物清理法修正公布生效之日起，未依廢棄物
清理法之規定，列明專業技術人員與清除工具、方法、設備及場所，向所屬地方機關
申請核發許可證或核備文件，不得從事廢棄物之貯存、清除、處理，竟仍與所僱用之
年籍不詳駕駛水肥車之成年員工數名基於常業之共同犯意聯絡，自八十八年七月十六
日廢棄物清理法修正公布生效之日起，未經主管機關許可，連續以「信成衛生工程行
」、「信安衛生工程行」及虛設未辦理商業登記之「利發衛生通管社」、「勝發衛生
企業社」、「信安衛生通管社」、「大利衛生通管社」、「大成衛生工程行」、「合
興衛生工程行」等商號名稱，於報上刊登抽水肥之廣告，經營收取住家、公司、工廠
之水肥及廢水等廢棄物之清除業務。並自八十八年十一月間起，僱用亦基於常業之共
同犯意聯絡之陳柏蒼擔任水肥車之駕駛，依上訴人之指示至客戶處收取水肥、廢水等
廢棄物而從事廢棄物之清除工作，陳柏蒼並依上訴人之指示將所收得之廢棄物隨機在
台北縣各處之水溝、下水道傾倒，其薪資係論件計酬，每車次向客戶所收取之款項中
，由陳柏蒼抽取其中百分之四十為其薪資（惟尚需由上訴人自此百分之四十款項中扣
除水肥車之停車、保養及油料等費用），百分之六十則歸上訴人所有，二人均以此方
式牟利藉以維生。嗣於八十九年一月六日下午三時許，陳柏蒼經上訴人之指示，駕駛
上訴人所有車號ＪＲ｜七０二０號水肥車，自設於台北縣三峽鎮○○路一百二十六號
之一之金森紙器有限公司（下簡稱金森公司）載運印紙板產生之廢棄污水，轉運至三
峽鎮○○路五十二號後方傾倒於水溝時，為警當場查獲，並扣得該車牌號碼為ＪＲ｜
七０二０號水肥車，繼又於信成衛生工程行扣得如原判決附表編號二至七所示之物等
情。因而維持第一審關於論處上訴人共同無許可證經營廢棄物清除為常業罪刑部分之
判決，駁回此部分上訴人在第二審之上訴，固非無見。
惟查(一)、行為時之法律與裁判時之法律有變更者，依刑法第二條第一項規定雖採從新
從輕主義，仍以適用裁判時之法律為原則；適用最有利於行為人之裁判前之法律即包
括行為時法與中間時法為例外。而此項法律適用之情形，依刑事訴訟法第三百十條第
七款之規定應於判決理由內加以說明，否則，即有判決理由不備及不適用法則之違法
。上訴人行為後廢棄物清理法已於九十年十月二十四日修正公布，同年月二十六日生
效，修正前之第二十二條第三項規定：無許可證經營廢棄物清除、處理為常業者，處
三年以上十年以下有期徒刑，得併科三百萬元以下罰金。修正後之第四十六條第二項
規定：無許可文件，以經營廢棄物清除、處理為常業者，處三年以上十年以下有期徒
刑，得併科新台幣九百萬元以下罰金。其犯罪構成要件及刑度均相同，僅將罰金刑改
以新台幣計算。原審於九十一年一月九日為判決時，未比較新舊法之適用，仍適用行
為時法，難謂無判決理由不備及適用法則不當之違法。(二)、證據雖已調查，而其內容
尚未完全明瞭者，即與未經調查無異，如遽行判決，仍屬應於審判期日調查之證據未
予調查。原判決以第一審法院依扣案圖章上所載之地址及負責人姓名及上訴人所陳報
靠行司機許明福之地址傳喚，均無人到庭應訊，上訴人復未能說明其他靠行司機之確
實年籍，因認上訴人所辯利發衛生通管社等係其他司機靠行之說為不可採信。然卷查
第一審法院固於九十年五月九日十時四十分審判期日傳訊許明福、林月女、林春成、
王俊明、林俊男及大成衛生工程行而未到庭，但並未調查其未到庭之原因或繼續傳喚
調查，即行辯論終結，並定期宣判。原審亦未再予傳喚調查，遽為上開論斷，難謂已
盡調查之能事。(三)、刑法上所謂常業犯，指反覆以同種類行為為目的之社會活動之職
業性犯罪而言。依原判決所記載之事實，上訴人係自八十八年七月十六日廢棄物清理
法修正公布生效之日起，始犯本件之罪。然其理由內則謂：上訴人自七十五年起即經
營衛生工程行從事水肥、廢水等廢棄物之清除業務迄至案發之時，係反覆實施同一之
經營廢棄物清除之活動，並恃以為生，因認其係基於常業之犯意而為之等語（原判決
理由五）。將上訴人於八十八年七月十六日之前的行為，亦包括論以本件之常業犯，
尚有未當。上訴意旨指摘原判決不當，非無理由。按第三審法院應以第二審判決所確
認之事實為判決基礎，刑事訴訟法第三百九十四條第一項前段定有明文。原判決上述
之違背法令影響於事實之確定，本院無可據以為裁判，應將原判決撤銷，發回原審法
院更為審判。原判決不另為無罪諭知部分，基於審判不可分原則，併予發回。
據上論結，應依刑事訴訟法第三百九十七條、第四百零一條，判決如主文。
中　　　華　　　民　　　國　　九十三　　年　　 十一 　　月　　二十五　　日
                              最高法院刑事第三庭
                                  審判長法官  董　明　霈
                                        法官  林　茂　雄
                                        法官  張　祺　祥
                                        法官  洪　文　章
                                        法官  花　滿　堂
      右正本證明與原本無異
                                              書  記  官
中　　　華　　　民　　　國　　九十三　　年　　 十一 　　月　　 三十 　　日
                                                                        Ｑ
